【裁判字號】    96,聲判,97
【裁判日期】    970707
【裁判案由】    聲請交付審判
【裁判全文】
臺灣高雄地方法院刑事裁定              96年度聲判字第97號
聲  請  人  丙○○
代  理  人  李慶榮律師
            孫守濂律師
被      告  甲○○
被      告  乙○○
上列聲請人因被告等誣告案件，不服臺灣高等法院高雄分院檢察
署檢察長檢察署檢察長中華民國96年11月29日96年度上聲議字第
1544號駁回再議之處分（原不起訴處分案號：臺灣高雄地方法院
檢察署96年度偵續字第258 號），聲請交付審判，本院裁定如下
：聲請交付審判，本院裁定如下：
    主  文
聲請駁回。
    理  由
一、聲請交付審判意旨略以：(一)被告乙○○既於提出告訴之前,
    有向銀行調閱紀葉美存款紀錄之事實，且其又早已知悉聲請
    人即告訴人丙○○要移交財物予葉淑玲，對於紀葉美之存款
    流向及其若有被提領之事實，即應為受移交人葉淑玲所為之
    事實，豈能推稱不知或無從知悉；且聲請人既已事先告知要
    移交給紀葉美，則其對聲請人提告之前，若有懷疑，大可向
    聲請人查詢是否確已移交，甚或向葉淑玲查詢；被告亦非不
    能向銀行調取提款單查明紀葉美之存款係何人提領，其等竟
    將被告列為侵占、背信、偽造文書、竊盜案之共同被告，且
    無法提出證據證明聲請人之犯罪事實，當非徒以懷疑即得卸
    責，被告豈仍認無誣告？(二)告訴人既已於民國94年2 月5 日
    晚上約9 時許交付紀葉美之財物移交明細表，而該明細表與
    其後已簽名之明細表內容完全相同，不過是否有簽名而已；
    被告甲○○豈有不知聲請人要將財物移交之情，被告甲○○
    既已取走未簽名之明細表，縱其於移交時並未在場，且聲請
    人亦未告知已移交之事，但渠等事後是否全然不知移交？果
    如其辯，則何以其又會對葉淑玲一併提出告訴？足認原偵查
    確未有完備。(三)自聲請人在94年2 月6 日紀葉美移交財物起
    至遭被告控告時止，被告乙○○與其母蔡鳳娥與聲請人及紀
    葉美聯絡之事實有9 次之多，其間甚至有談及要求聲請人轉
    達請葉淑玲把紀葉美之定期存單交給被告乙○○等事，此等
    事實傳訊被告之母蔡鳳娥到庭查證，即可明白，原偵查檢察
    官率為不起訴處分，顯有輕縱。(四)又被告乙○○既查閱紀葉
    美之帳戶提款情形，對聲請人曾提領5 百萬，其後又轉帳存
    入2 百萬元當無不知之理，何以於94年11月間向警方陳述告
    訴事實時，仍指訴聲請人竊盜5 百萬元？縱被告對於上開5
    百萬元之提款有所懷疑，惟其於警詢指訴，除該5 百萬元外
    ，尚指訴有多筆提款亦遭聲請人盜領，其依據又為何？且該
    提款時間又非聲請人照顧紀葉美期間，是否猶出於誤會或懷
    疑？原偵查未予調查，顯未完備，臺灣高等法院高雄分院檢
    察署之駁回處分亦未載明其理由，難認已偵查完備，依法聲
    請交付審判等語。
二、按告訴人不服上級法院檢察署檢察長或檢察總長認再議為無
    理由而駁回之處分者，得於接受處分書後10日內委任律師提
    出理由狀，向該管第一審法院聲請交付審判。法院認為交付
    審判之聲請不合法或無理由者，應駁回之。刑事訴訟法第25
    8 條之1 、第258 條之3 第2 項前段，分別定有明文。
三、本件聲請人即告訴人丙○○以被告甲○○、乙○○涉嫌誣告
    ，向臺灣高雄地方法院檢察署檢察官提出告訴，經該檢察署
    檢察官以96年度偵字第5043號為不起訴處分後，聲請人不服
    ，於96年3 月27日聲請再議，亦經臺灣高等法院高雄分院檢
    察署檢察長於96年6 月8 日以96年度上聲議字第718 號以再
    議為有理由而發回續查，復經臺灣高雄地方法院檢察署檢察
    官以96年度偵續字第258 號為不起訴處分後，聲請人不服，
    復聲請再議，經臺灣高等法院高雄分院檢察署檢察長於96
    年11月29日以96年度上聲議字第1544號以再議為無理由而駁
    回再議。聲請人乃於同年12月6 日收受前開再議駁回處分書
    ，並於同年月18日委任律師向本院聲請交付審判等情，固有
    前揭不起訴處分書、處分書、送達證書及刑事交付審判聲請
    狀各1 件在卷可稽，足認聲請人係於法定期間內聲請交付審
    判，合先敘明。
四、惟按刑事訴訟法第258 條之1 規定，告訴人得向法院聲請交
    付審判，此係對於檢察官不起訴或緩起訴裁量權制衡之一種
    外部監督機制，此時，法院僅在就檢察官所為不起訴或緩起
    訴之處分是否正確加以審查，以防止檢察機關濫權。依此立
    法精神，同法第258 條之3 第3 項規定：法院就交付審判之
    聲請為裁定前，得為必要之調查等語，其所謂得為必要之調
    查，係指調查證據之範圍應以偵查中曾顯現者為限，不可就
    新提出之證據再為調查，亦不可蒐集偵查卷以外之證據，否
    則將與刑事訴訟法第260 條之再行起訴規定混淆不清（臺灣
    高等法院91年4 月25日刑庭會議法律問題研討意見參照）。
    又法院於審查交付審判之聲請有無理由時，除認為告訴人所
    指摘不利被告之事證未經檢察機關詳為調查或斟酌，或不起
    訴處分書所載理由違背經驗法則、論理法則或其他證據法則
    者外，不宜率予交付審判（法院辦理刑事訴訟案件應行注意
    事項第118 項參照）。至上開所謂告訴人所指摘不利被告之
    事證未經檢察機關詳為調查，係指告訴人所提出請求調查之
    證據，檢察官未予調查，且若經調查，即足以動搖原偵查檢
    察官事實之認定及處分之決定，倘調查結果，尚不足以動搖
    原事實之認定及處分之決定者，仍不能率予交付審判。
五、經查：
  (一)告訴意旨略以：被告甲○○及乙○○係紀葉美（已於民國94
    年7 月8 日死亡）之孫子女，告訴人丙○○及訴外人葉淑玲
    係紀葉美之姪子。紀葉美生前因與告訴人同住，乃於94年1
    月17日委託告訴人將其所有第一商業銀行股份有限公司（下
    稱第一銀行）、彰化商業銀行股份有限公司（下稱彰化銀行
    ）、高雄第二信用合作社定期存單18張交付告訴人並囑告訴
    人將該定存單及上開銀行、鹽埕郵局等金融機構存摺、印鑑
    、股票【價值共新臺幣（下同）3,869 萬4,450 元】交予葉
    淑玲保管，告訴人乃於94年2 月6 日將上開物品返還紀葉美
    ，再由紀葉美當場交付葉淑玲。嗣紀葉美於94年7 月8 日死
    亡後，葉淑玲即將所保管之紀葉美剩餘財產3,300 萬元全數
    返還被告2 人。詎被告2 人明知上情，竟基於使告訴人受刑
    事處分之犯意聯絡，於94年間向臺灣高雄地方法院檢察署誣
    指告訴人持紀葉美之印章、存摺、身分證盜領紀葉美銀行存
    款，而對告訴人提出侵占、背信、偽造文書、竊盜告訴，嗣
    經該署檢察官以95年度偵字第13535 號不起訴處分確定。因
    認被告2 人涉犯刑法第169 條第1 項誣告罪嫌云云。
  (二)臺灣高雄地方法院檢察署檢察官偵查終結後認：1.紀葉美所
    有之第一銀行帳戶（帳號：00000000000 號）、彰化銀行（
    帳號：0000000000000 號）自93年4 月22日起至94年5 月27
    日止確有提領多筆款項之事實，有上開銀行函附之提款單影
    本共16紙附卷可稽。復依告訴人（即聲請人丙○○）證稱：
    94年1 月17日紀葉美住院時，將皮包交給伊保管，內有定存
    單18張，她叫伊將印鑑、存摺、股票轉交給葉淑玲，當時紀
    葉美與伊同住，但伊還是將這些東西原封不動還給她，當時
    葉淑玲和葉恆隆都在場，所以我們三人就在移交明細表上簽
    名。告訴人於94年2 月5 日曾出示移交明細表予被告甲○○
    ，惟被告2 人於96年8 月9 日開庭時，始看到上有葉淑玲簽
    名之紀葉美定存款及活儲存款移交明細表，核與告訴人陳稱
    ：94年2 月6 日在高雄醫學院移交財物時，僅有我與紀葉美
    、葉淑玲、葉恆隆、潘淑鑐在場；直到被告2 人提出告訴前
    ，被告2 人並未看見已簽名之移交明細表，我也沒告訴他們
    已移交了等語。足見告訴人丙○○確曾保管紀葉美之財物及
    被告甲○○、乙○○對丙○○提出侵占等罪之告訴時，尚不
    知紀葉美之財產已交由葉淑玲保管。則被告2 人依銀行提供
    之資料，發現紀葉美帳戶內之存款有被領出之情形，懷疑係
    當時與紀葉美同住且有保管紀葉美財物之告訴人盜領花用，
    自非憑空杜撰。2.被告2 人因懷疑告訴人丙○○私自拿取被
    繼承人紀葉美私章、存摺盜領存款，於94年7 月27日具狀向
    本署對丙○○、葉淑玲、郝敬偉提起侵占、背信、偽造文書
    、竊盜之告訴，此係依據向銀行調閱之提款紀錄。嗣於偵查
    期間即94年12月16日，葉淑玲始將上開保管之紀葉美財物返
    還予被告2 人，業據葉淑玲於95年度他字第327 號偵訊中供
    述明確，且有告訴狀在卷可憑，足見被告2 人迄至94年1 2
    月16日始知紀葉美之財產係由葉淑玲保管。是被告2 人在提
    出該案告訴前既不知告訴人已將紀葉美之財物交予葉淑玲，
    其對告訴人提出告訴，尚非無據。況告訴人亦自承：紀葉美
    有領出500 萬給伊，其中200 萬是要給伊買房子用的，另外
    200 萬是要補貼伊照顧她的費用，但伊不想拿她那麼多錢，
    就還她200 萬，被告對伊提出告訴前並不知道這件事等語，
    告訴人確曾持有紀葉美帳戶內之存款。從而，被告2 人在不
    知金錢流向及用途下，對告訴人提起侵占等罪之告訴，顯非
    出於誣陷捏造，自與刑法誣告罪之構成要件不符。是被告乙○○、甲○○所辯，尚堪採信。此外，復查無其他積極證據
    足認被告2 人有何誣告犯行，依前揭說明，應認其等罪嫌不
    足。
  (三)聲請再議意旨略以：被告早已知悉聲請人要移交財物予葉淑
    玲，竟推稱不知或無從知悉，亦未向聲請人及葉淑玲查詢，
    即對聲請人提出告訴，且被告及其母蔡鳳娥與聲人及紀葉美
    有多次聯絡，可傳訊被告之母到庭查證，足認原偵查未完備
    等語。
  (四)臺灣高等法院高雄分院檢察署發回再議意旨略以：被告與聲
    請人有多次聯絡之證據應由聲請人提出，及聲請人之妻確有
    將上述移交事實告訴蔡鳳娥亦可傳訊釐清而發回續行偵查。
  (五)臺灣高雄地方法院檢察署檢察官續行偵查後認：1.告訴人雖
    於94年2 月5 日曾出示移交明細表予被告甲○○，惟被告2
    人於96年8 月9 日開庭時，始看到上有葉淑玲簽名之紀葉美
    定存款及活儲存款移交明細表（95年度他字9687號卷附證一
    ）乙情，核與告訴人陳稱：94年2 月6 日在高雄醫學院移交
    財物時，僅有我與紀葉美、葉淑玲、葉恆隆、潘淑鑐在場；
    直到被告2 人提出告訴前，被告2 人並未看見已簽名之移交
    明細表，我也沒告訴他們已移交了等語相符。是被告甲○○
    、乙○○不知道上開物品已交予紀葉美，紀葉美再交予葉淑
    玲乙節尚堪採信。2.被告2 人因懷疑告訴人丙○○私自拿取
    被繼承人紀葉美之私章、存摺盜領存款，始提出告訴，此係
    其等依據向銀行調閱之提款紀錄，發現紀葉美帳戶內有多筆
    存款遭提領，且金額很大，始懷疑係保管存摺之告訴人或葉
    淑玲涉嫌侵占乙情，而告訴人亦自承：紀葉美曾給我500 萬
    元，以購買房子及補貼其照顧紀葉美之費用，而被告2 人在
    提出告訴前並不知道上情等語，是被告2 人認告訴人涉有侵
    占等罪嫌尚非全然無因。3.被告2 人前對丙○○提起偽造文
    書等告訴之事實，雖經檢察官以罪嫌不足為由而為不起訴處
    分確定，然理由係認依本件被告2 人所告訴內容係以銀行帳
    戶表面往來情況，而認告訴人涉有偽造文書等犯行似有誤會
    ，而非謂被告2 人所為告訴之內容不實，亦即前開不起訴處
    分書並未指摘被告2 人有明知虛偽，而故意構陷事實之情形
    ，尚難以此認被告2 人係「明知」告訴人未涉案而加以誣陷
    。告訴人徒以前案經本署為不起訴之處分，遽認被告2 人涉
    有誣告罪嫌，實有誤會。此外，復查無其他積極事證，足認
    其等有上揭犯行，應認罪嫌尚有不足。
  (六)臺灣高等法院高雄分院檢察署駁回聲請人再議理由略謂：1.
    原檢察官偵查結果，依據前揭理由，因認被告罪嫌不足，予
    以不起訴處分。經核於法無違。2.卷查紀葉美第一銀行鹽埕
    分行及彰化銀行鹽埕分行帳戶自93年4 月22日起至94年5 月
    27日止確有提領多筆款項之事實，有上開銀行函附之提款單
    影本附卷可稽。再聲請人坦承紀葉美曾給500 萬元購買房子
    及補貼照顧紀葉美之費用，而被告2 人對此不知情等情無訛
    ，是被告2 人調取紀葉美銀行存款等資料後，發現紀葉美帳
    戶內存款有大筆提領情形，認為聲請人涉嫌盜領，自非全然
    無因。3.雖聲請人指稱曾交付尚未簽名蓋章之移交明細表予
    被告2 人觀看，且移交予葉淑玲之後，曾由聲請人之妻打電
    話通知被告2 人母親蔡鳳娥，因此被告2 人不可能不知等語
    。惟聲請人移交原保管紀葉美之財物予葉淑玲時，被告2 人
    並未在場，為聲請人所是認，而嗣後聲請人及葉淑玲復未寄
    發經聲請人及葉淑玲簽名之移交明細表予被告2 人備查，實
    難僅因聲請人之妻以電話通知被告2 人之母，而得責令被告
    2 人確信已完成移交之事。況被告2 人身為紀葉美之孫子女
    ，竟無法置喙其事，心生疑慮，乃委請律師向銀行調取紀葉
    美銀行存款及往來資料，因發現有大筆款項提領，遂懷疑聲
    請人、葉淑玲共同侵占或盜領紀葉美之財產，當非故意捏造
    不實之事而為申告。是被告2 人所為，核與刑法誣告罪之構
    成要件不合，自不能令負誣告罪責。是原檢察官認被告2 人
    誣告罪嫌不足，而為不起訴處分，核無違誤。至聲請再議意
    旨仍執陳詞，並無理由，而予駁回。
  (七)上開不起訴處分及駁回再議理由暨事證，業經本院調閱前開
    卷核閱屬實。本件聲請人雖仍以上開理由聲請交付審判，惟
    查：
  1.按誣告罪之成立，以意圖他人受刑事處分或懲戒處分，而為
    虛偽之告訴告發報告為要件，所謂虛偽係指明知無此事實故
    意捏造而言。若告訴人誤認有此事實或以為有此嫌疑，自不
    得指為虛偽，即難科以本罪，再稱誣告即虛構事實進而申告
    他人犯罪而言，所謂虛構事實，係指明知無此事實而故意捏
    造者而言，如若出於誤信、誤解、誤認或懷疑有此事實，或
    對於其事實張大其詞，或資為其訟爭上之攻擊或防禦方法，
    或其目的在求判明是非曲直者，固均不得謂屬於誣告，即其
    所申告之事實，並非完全出於憑空捏造或尚全然無因，只以
    所訴事實，不能積極證明為虛偽或因證據不充分，致被誣人
    不受追訴處罰者，仍不得謂成立誣告罪。（最高法院40年台
    上字第88號判例可資參照、43年台上字251 號判例、同院89
    年度台上字第1959號判決參照）。
  2.再按犯罪事實應依證據認定之，無證據不得認定犯罪事實，
    刑事訴訟法第154 條第2 項定有明文。次按告訴人所訴事實
    ，不能證其係實在，對於被訴人為不起訴處分確定者，是否
    構成誣告罪，尚應就其有無虛構誣告之故意以為斷，並非當
    然可以誣告罪相繩；且誣告罪之成立，以告訴人所訴被訴人
    之事實必須完全出於虛構為要件，有出於誤會或懷疑有此事
    實而為申告，以致不能證明其所訴之事實為真實，縱被訴人
    不負刑責，而告訴人本缺乏誣告之故意，亦難成立誣告罪名
    （最高法院59年台上字第581 號判例、93年度台上字第1101
    號判例參照）。
  3.本件由聲請人即告訴人丙○○偵查中陳稱：直到被告2 人提
    出告訴前，被告2 人並未看見已簽名之移交明細表，我也沒
    告訴他們已移交了等語。足見聲請人並不否認先前曾保管紀
    葉美之財物，以及被告甲○○、乙○○對伊提出侵占等罪之
    告訴時，尚不知紀葉美之財產已交由葉淑玲保管之情。是被
    告甲○○、乙○○2 人依銀行提供之資料，發現紀葉美帳戶
    內之存款有被領出之情形，懷疑係當時與紀葉美同住且有保
    管紀葉美財物之聲請人盜領花用，並係依據向銀行調閱之提
    款紀錄，委請律師具狀提出告訴，自非憑空杜撰。縱使聲請
    人前曾提出並交付未簽名之移交細表予被告甲○○，惟聲請
    人及葉淑玲既始終未交付或寄發經聲請人及葉淑玲簽名之移
    交明細表予被告2 人備查，實難僅以已交付未簽名之明細表
    及有如聲請人所陳其妻以電話通知被告2 人之母之情，即推
    認被告2 人當無不知已完成移交之事，率論被告2 人涉犯誣
    告罪嫌。
  4.又由證人葉淑玲於偵查期間之陳述（見他卷第30、31頁），
    足認被告甲○○、乙○○係因紀葉美往生後，曾前往祭拜紀
    葉美，葉淑玲乃依紀葉美生前指示將所保管之紀葉美之遺產
    於94年12月16日返還。易言之，被告2 人顯係事後始獲悉紀
    葉美之財產係由葉淑玲保管，其等並立即與葉淑玲達成和解
    ，辦理移交事宜。是被告2 人在提出該案告訴前，既係在不
    知聲請人已將紀葉美之財物交予葉淑玲，故其等依據向銀行
    資料對聲請人及葉淑玲提出告訴，顯非出於誣告之犯意。聲
    請意旨徒以被告2 人未進一步詢及聲請人及葉淑玲之移交狀
    況，即遽指被告2 人係屬誣告，亦有未合。
  5.再聲請人自承：紀葉美有領出500 萬給伊，其中200 萬是要
    給伊買房子用的，另外200 萬是要補貼伊照顧她的費用，但
    伊不想拿她那麼多錢，就還她200 萬，被告2 人對伊提出告
    訴前並不知道這件事等語。足見被告2 人從未知悉聲請人因
    照顧紀葉美已由紀葉美處取得上開款項。繼以紀葉美往生後
    ，聲請人亦未進一步告知紀葉美財產確已自何確切日期移交
    由葉淑玲保管等情，已如前述；而紀葉美所有之第一銀行鹽
    埕分行及彰化銀行鹽埕分行帳戶自93年4 月22日起至94年5
    月27日止復有遭提領多筆款項之事實，並有上開銀行函附之
    提款單影本附卷可稽，是被告2 人調取紀葉美銀行存款等資
    料後，因發現紀葉美帳戶內存款有大筆提領情形，遂質疑聲
    請人涉嫌盜領等犯行而提出告訴，自非全然無因。
  6.從而，被告2 人以身為紀葉美之孫子女，並係法定繼承人之
    姿，依法委請律師向銀行調取紀葉美銀行存款及往來資料核
    閱，在不知遭提領款項下落時，懷疑聲請人、葉淑玲共同侵
    占或盜領紀葉美之財產，當非故意憑空捏造虛有事實或明知
    無任何事證無端申告，縱因所訴事實，不能積極證明聲請人
    有侵占、背信、偽造文書、竊盜等之犯意，亦難因此認定被
    告提出申告當時有何誣告之主觀犯意，檢察官所為不起訴處
    分、駁回再議聲請處分認被告2 人誣告罪嫌不足，並無不當
    。
  7.綜上所述，本院查原不起訴處分書及駁回再議聲請處分書調
    查事證已明，對照偵查卷內現有卷證資料，其認定被告2 人
    並無誣告犯嫌，亦無不合，卷內復查無其他積極證據可資認
    定被告有其他犯罪事實，本件亦無聲請人所指摘不利被告2
    人之事證未經檢察機關詳為調查或斟酌，或不起訴處分書所
    載理由違背經驗法則、論理法則或其他證據法則等得據以交
    付審判之事由存在，應認不起訴處分及駁回再議聲請，尚無
    不當，聲請人聲請交付審判所主張之事實及理由，復未能提
    出原偵查卷內有何其他之確切證據足以影響原偵查結果，以
    供本院調查參酌，亦無法使本院達到「足認被告有犯罪嫌疑
    」檢察官應提起公訴之情形。揆諸首揭條文及說明，本件聲
    請人交付審判之聲請為無理由，應予駁回。
六、據上論斷，應依刑事訴訟法第258 條之3 第2 項前段，裁定
    如主文。
中    華    民    國    97    年    7     月    7     日
                  刑事第十四庭  審判長法  官  陳玉聰
                                      法  官  李育信
                                      法  官  楊淑珍
以上正本證明與原本無異。
本件不得抗告。
中    華    民    國    97    年    7     月    7     日
                                      書記官  蕭永同


司法院資訊處製作；財團法人民間司法改革基金會備份。
